【裁判字號】    95,聲判,22
【裁判日期】    951023
【裁判案由】    聲請交付審判
【裁判全文】
臺灣彰化地方法院刑事裁定              95年度聲判字第22號
聲  請  人  乙○○
代  理  人  林瓊嘉律師
被      告  甲○○
上列聲請人因告訴被告詐欺案件，不服臺灣高等法院臺中分院檢
察署檢察長中華民國九十五年七月十九日駁回再議之處分（九十
五年度上聲議字第八七五號），聲請交付審判，本院裁定如下：
    主  文
聲請駁回。
    理  由
一、聲請交付審判意旨如附件聲請狀所載。
二、按告訴人不服上級法院檢察署檢察長或檢察總長認再議為無
    理由而駁回之處分者，得於接受處分書後十日內委任律師提
    出理由狀，向該管第一審法院聲請交付審判；法院認為交付
    審判之聲請不合法或無理由者，應駁回之，刑事訴訟法第二
    百五十八條之一、第二百五十八條之三第二項前段分別定有
    明文。查本件聲請人乙○○以被告甲○○涉犯刑法第三百三
    十九條第二項之詐欺得利罪嫌，於民國（下同）九十五年五
    月二十六日具狀向臺灣彰化地方法院檢察署檢察官提出告訴
    ，經該檢察署檢察官於九十五年六月二十六日以九十五年度
    偵字第五七八０號為不起訴處分後，聲請人不服，聲請再議
    ，亦經臺灣高等法院臺中分院檢察署檢察長九十五年七月十
    九日以九十五年度上聲議字第八七五號處分書，以聲請人再
    議為無理由而駁回再議，並於九十五年七月二十五日送達該
    處分書予聲請人等情，此有臺灣高等法院臺中分院檢察署送
    達證書一紙附卷可參，是聲請人於九十五年七月二十八日委
    任林瓊嘉律師聲請本件交付審判案件，核與前開聲請程序之
    相關規定相符，核先敘明。
三、按刑事訴訟法第二百五十八條之一規定，告訴人得向法院聲
    請交付審判，此係對於檢察官不起訴或緩起訴裁量權制衡之
    一種外部監督機制，此時，法院僅在就檢察官所為不起訴或
    緩起訴之處分是否正確加以審查，以防止檢察機關濫權。依
    此立法精神，同法第二百五十八條之三第三項規定：法院就
    交付審判之聲請為裁定前，得為必要之調查等語，其所謂得
    為必要之調查，係指調查證據之範圍應以偵查中曾顯現者為
    限，不可就新提出之證據再為調查，亦不可蒐集偵查卷以外
    之證據，否則將與刑事訴訟法第二百六十條之再行起訴規定
    混淆不清（臺灣高等法院九十一年四月二十五日刑庭會議法
    律問題研討意見參照）。又法院於審查交付審判之聲請有無
    理由時，除認為告訴人所指摘不利被告之事證未經檢察機關
    詳為調查或斟酌，或不起訴處分書所載理由違背經驗法則、
    論理法則或其他證據法則者外，不宜率予交付審判（法院辦
    理刑事訴訟案件應行注意事項第一百一十八項參照）。至上
    開所謂告訴人所指摘不利被告之事證未經檢察機關詳為調查
    ，係指告訴人所提出請求調查之證據，檢察官未予調查，且
    若經調查，即足以動搖原偵查檢察官事實之認定及處分之決
    定，倘調查結果，尚不足以動搖原事實之認定及處分之決定
    者，仍不能率予交付審判。
四、經查：
  (一)聲請人原告訴意旨以：被告甲○○明知其位於座落花蓮縣豐
    濱鄉○○段0000－0000、0000－0000號土
    地之抵押權係無效設定，且其抵押債權亦已消滅，竟向臺灣
    花蓮地方法院聲請拍賣上開土地，並經該院於九十五年二月
    二十日，以九十五年度拍字第四一號裁定准予拍賣上開土地
    ，顯行使不實債權，企圖利用法院從中獲取不法利益，因認
    被告涉有刑法第三百三十九條第二項之詐欺得利罪嫌等語。
  (二)臺灣彰化地方法院檢察署檢察官偵查終結後認為，按刑法第
    三百三十九條第一項詐欺罪之成立，以意圖為自己或第三人
    不法所有，以詐術使人將本人或第三人之物交付為要件。所
    謂以詐術使人交付，必須被詐欺人因其詐術而陷於錯誤，若
    其所用方法，不能認為詐術，亦不致使人陷於錯誤，即不構
    成該罪；而刑法第三百三十九條第二項之詐欺罪，以得財產
    上不法之利益為要件，例如取得債權、免除債務之類，最高
    法院四十六年台上字第二六０號、二十五年非字第一一九號
    判例分別著有明文。訊據被告甲○○固不否認有向臺灣花蓮
    地方法院聲請拍賣上開土地，惟堅詞否認有何詐欺犯行，辯
    稱：伊確實對告訴人之被繼承人陳軍諺存有債權，且伊現在
    只是聲請裁定，尚未進入拍賣程序等語。經查，被告甲○○
    確為系爭土地之抵押權人，有臺灣花蓮地方法院九十五年度
    拍字第四一號裁定書及土地登記謄本等影本在卷可稽，被告
    聲請拍賣系爭土地，係依照土地登記之記載而行使抵押權，
    不能認為係施用詐術。況且，拍賣抵押物之裁定並不生實體
    確定之效力，而被告僅獲法院裁定准許拍賣系爭土地，尚未
    進入拍賣程序，亦為告訴人所自承，自難認為被告因此獲得
    財產上之利益。從而，被告之行為與詐欺罪之構成要件尚屬
    有間，告訴人若對被告之抵押權或抵押債權有所爭執，自應
    循民事途徑謀求解決。此外，復查無其他積極證據足認被告
    有何詐欺犯行，而予以不起訴處分。
  (三)聲請人聲請再議意旨雖以：聲請法院拍賣抵押物，得對抵押
    物為優先受償，又抵押物拍賣不足時，債權人並得依拍賣裁
    定而對債務人為其他財產之強制執行，故被告對聲請是否存
    在債權，關係被告是否得聲請法院拍賣抵押物及對其他財產
    為執行，該債權之真實與否，關係被告得否聲請拍賣抵押物
    ，而不得以聲請拍賣抵押物獲准後，尚未進入拍賣程序，及
    未獲財產上利益，如被告甲○○未獲得財產上之利益，被告
    聲請拍賣抵押物之裁定，何須繳交裁定費新台幣（下同）二
    ０００元？更何況被告聲請拍賣系爭抵押物之執行實益為一
    三二０萬元，如何謂無財產實益？原處分所為之認定顯與強
    制執行法規定不合，有適用法律不當之違法。依聲請人乙○
    ○所呈報之證物清單，兩造根本無任何債權債務存在，被告
    明知雙方抵押債權已消滅，竟為圖不法利益，利用法院裁定
    ，企圖獲取一三二０萬元債權，明顯施用詐術使法院陷於錯
    誤等語。然臺灣高等法院臺中分院檢察署駁回聲請人再議理
    由略謂：被告確為上開二筆土地之抵押權人，有土地登記簿
    謄本在卷可稽。而抵押權人聲請法院為拍賣抵押物之裁定，
    至於當事人對於債權之存否有爭執，僅能另提訴訟以資救濟
    ，因此該拍賣抵押物之裁定並無實質確定力，而聲請拍賣抵
    押物必須繳交二一００元，乃屬聲請拍賣抵押物之程序費用
    ，至於進行拍賣所得之財產利益，則必須已進入強制執行程
    序方屬有之。原檢察官因認被告向法院聲請拍賣抵押物，難
    認施用詐術，被告詐欺犯嫌尚有未足，而為不起訴處分，於
    法並無不合。
五、前開不起訴處分及駁回再議理由暨事證，業經本院調閱前開
    卷證核閱屬實，本件聲請人前開聲請交付審判之理由，前開
    不起訴處分書及駁回再議處分書皆已詳細論列說明，而檢察
    官為不起訴處分之理由，亦無何違背經驗法則、論理法則或
    其他證據法則之情事，本院認本件並無聲請人所指摘不利被
    告之事證未經檢察機關詳為調查或斟酌，或不起訴處分書所
    載理由違背經驗法則、論理法則或其他證據法則等得據以交
    付審判之事由存在，聲請人猶執前詞聲請交付審判，指摘原
    不起訴處分及駁回再議聲請之理由不當，復未能提出原偵查
    卷內所有之確切證據供本院調查參酌，揆諸依上開說明，本
    件交付審判之聲請為無理由，應予駁回。
六、依刑事訴訟法第二百五十八條之三第二項前段，裁定如主文
    。
中    華    民    國    95    年    10    月    23    日
                  刑事第一庭    審判長法  官 簡璽容
                                      法  官 郭麗萍
                                      法  官 胡宜如
以上正本證明與原本無異。
本件不得抗告。
中    華    民    國    95    年    10    月    23    日
                                      書記官 陳錫威


司法院資訊處製作；財團法人民間司法改革基金會備份。
